臺灣高等法院臺中分院刑事判決
111年度上訴字第2115號
上  訴  人  
即  自訴人  邱素蘭

            蔡耀東
共     同   王永富律師
自訴代理人  
被      告  林文傑


            林婉如



            劉國禎


            高琪惠


            梁馨月


            柯乃瑜


上列上訴人等因被告等竊佔等案件，不服臺灣臺中地方法院109
年度自字第23號中華民國111年6月27日第一審判決，提起上訴，
本院判決如下：
    主  文
上訴駁回。
    理  由
一、犯罪之被害人得提起自訴。但無行為能力或限制行為能力或
    死亡者，得由其法定代理人、直系血親或配偶為之；不得提
    起自訴而提起者，應諭知不受理之判決，且得不經言詞辯論
    為之，刑事訴訟法第319條第1項、第334條、第343條準用第
    307條分別定有明文。此所謂被害人，係指犯罪當時之直接
    被害人而言，非犯罪當時之直接被害人，依法既不得提起自
    訴，縱使嗣後因其他原因，致犯罪時所侵害之法益歸屬於其
    所有，要亦不能追溯其當時之自訴為合法（最高法院56年台
    上字第2361號刑事判決意旨參照）。又刑事訴訟採程序事項
    先審查之法則，訴訟行為必先具備程序上之合法要件，始能
    進而為實體事項之認定（最高法院82年度台上字第5868號刑
    事判決意旨參照）。再自訴狀應記載下列事項：被告之姓
    名、性別、年齡、住所或居所，或其他足資辨別之特徵。
    犯罪事實及證據並所犯法條。前項犯罪事實，應記載構成犯
    罪之具體事實及其犯罪之日、時、處所、方法。同法第320
    條第2項、第3項亦定有明文，此乃法定必備之程式。據此，
    被害人如捨公訴程序而選擇自訴，因自訴人之地位相當於檢
    察官，對於被告所涉構成犯罪之具體事實，自應負提出證據
    及說服之實質舉證責任（最高法院99年度台上字第3902號刑
    事判決、102年度台上字第1170號刑事判決意旨參照），即
    應依同條項第2款規定，記明特定犯罪事實及其證據方法。
    而起訴或其他訴訟行為，於法律上必備之程式有欠缺而其情
    形可以補正者，法院應定期間，以裁定命其補正，同法第27
    3 條第6 項規定甚明，該關於公訴程序之條文，依同法第34
    3 條規定，於自訴程序亦有所準用。上開提起自訴之法定必
    備程式，如有欠缺而其情形可補正者，法院應定期間命其補
    正；惟如逾期未補正或補正不完備者，其自訴之程序既違背
    規定，自應諭知不受理判決，並得不經言詞辯論為之，又對
    於原審諭知不受理之判決上訴時，第二審法院認其為無理由
    而駁回上訴，得不經言詞辯論為之，同法第343條、第303 
    條第1 款、第307 條、第372條亦定有明文。
二、經查：　　
　㈠本案自訴意旨略以：被告甲○○係高山企業股份有限公司（下
    稱高山公司）董事長及振美股份有限公司（下稱振美公司）
    董事，被告乙○○、戊○○係高山公司董事，被告庚○○為高山公
    司及振美公司董事，被告己○○係高山公司監察人及大度山花
    園公墓墓園董事長，被告丁○○係振美公司董事長。高山公司
    自民國78年間起、振美公司自94年間起，陸續竊佔自訴人丙○○、辛○○所有如附表編號1-40土地地號所示私有山坡保育地
    （下稱系爭土地），開發興建大度山花園公墓之墓園，被告
    甲○○自95年7月1日、107年11月起，被告乙○○自107年3月起
    ，被告戊○○自107年8月起，被告己○○自95年7月1日起至106
    年1月止，被告丁○○自106年1月起，被告庚○○自107年11月起
    ，共同意圖為自己或高山公司、振美公司不法所有，擅自陸
    續以每一門3坪出售墓園使用權予購買民眾，合計約2萬多門
    供民眾土葬，又為方便購買民眾前往掃墓、祭拜，闢建（含
    擴建）柏油或水泥路面或水泥階梯，總計陸續竊佔約20萬餘
    平方公尺。如超逾原有面積出售墓園使用權，供民眾擴建或
    新鋪設路面或階梯，即生新占有管領事實，構成另一竊佔行
    為，新設488墳墓小區塊，應各構成一罪，故應論以488罪；
    是被告甲○○、乙○○、庚○○、戊○○、己○○、丁○○（下合稱被告
    6人）未經土地所有權人上訴人即自訴人丙○○、辛○○（下稱
    自訴人丙○○、辛○○）同意及擬具水土保持計畫送請主管機關
    核定，擅自佔用、開發、利用自訴人丙○○、辛○○附表40筆私
    有山坡地開發興建大度山花園公墓墓園，擅自違法出售墓園
    使用權予民眾，收取使用權金及永久管理費，而尚未發生水
    土流失或毀損水土持之處理與維護設施果。因認被告6人均
    涉犯水土保持法第32條第1項、第4項，山坡地保育利用條例
    第34條第1項占用私有山坡地及刑法第320條第2項竊佔罪嫌
    等語。
　㈡自訴人丙○○部分：
　　自訴人丙○○係於109年8月21日始因買賣取得如附表編號16、
    17、18、21、32、34、35、37、38所示等9筆土地之所有權
    ，並於109年9月21日具狀提起本案之自訴，有上開9筆土地
    之土地登記第一類謄本及本案刑事自訴狀上原審法院收文戳
    章可參（原審卷二第229-245頁；原審卷一第9頁）。另依自
    訴人丙○○提出之空拍圖（原審卷一第79-271頁；原審卷二第
    311-313頁），最晚係於108年10月18日拍攝，復觀之上開自
    訴意旨，並未述及被告6人於108年10月18日或109年8月21日
    後，有何自訴意旨所指之竊佔、開發、利用行為，堪認自訴
    人丙○○所指被告6人犯罪時間均係在其109年8月21日取得上
    開9筆土地所有權之前，其當時既尚非上開9筆土地之所有權
    人，亦無證據可認定其有上開9筆土地之合法使用權限，依
    上開最高法院刑事判決意旨，並非自訴意旨所指犯罪當時之
    直接被害人，依法不得提起自訴，是其提起本案自訴為不合
    法，且無從補正，原審因之對自訴人丙○○為自訴不受理之諭
    知，並無違誤，自訴人丙○○上訴以原判決之判斷有違論理與
    經驗法則，並無理由。
　㈢自訴人辛○○部分：
　⒈本案刑事自訴狀除指出被告6人分別在高山公司、振美公司或
    大度山花園公墓墓園所擔任之職務，以及抽象主張高山公司
    自78年間起、振美公司自94年間起，陸續竊佔系爭土地開發
    興建大度山花園公墓之墓園，擅自以每一門3坪以上出售墓
    園使用權予購買民眾，合計約2萬多門供民眾土葬，又為方
    便購買民眾前往掃墓、祭拜，闢建（含擴建）柏油或水泥路
    面或水泥階梯，總計陸續竊佔約20萬餘平方公尺，如超逾原
    有面積出售墓園使用權，供民眾擴建或新鋪設路面或階梯，
    即生新占有管領事實，構成另一竊佔行為，且每一新售行為
    應論以一罪，並分論併罰等語（原審卷一第13-15、19-21頁
    )。並未完整記載被告6人構成竊佔或違反山坡地保育條例、
    水土保持法之具體事實，原審法院於110年9月13日訊問時，
    當庭命自訴人辛○○及其代理人補正「各個被告，個別犯罪時
    間、行為；指訴擴建時間、範圍、土地地號及面積」後，其
    等雖於110年9月14日提出「刑事自訴補充理由狀」，惟該狀
    之犯罪事實欄內容大致與刑事自訴狀內容相同，另於補充證
    據清單及待證事實欄編號2記載：「依據95年6月29日及108
    年10月 28日比較空拍圖，被告竊佔自訴人台中市○○區○○段0
    0號、00號、00號等3筆山坡保育地，面積77,693平方公尺山
    坡保育地擴建出售16大區塊，新設488墳墓小區塊（18＋30+2
    5+26+30+30+30+30+38+8+40+35+35+35+78)，依據95年7月1
    日新修正之刑法，每一新出售超逾原有面積出售墓園之使用
    權與一般民眾而供購買民眾擴建或新鋪設柏油或水泥路面或
    水泥階梯之行為應論以一罪，應論以488罪數」等語，及於
    同欄編號4、5分別記載：「本件被告甲○○犯罪時間自95年7
    月1日起，被告乙○○犯罪時間自107年3月起 ，被告戊○○犯罪
    時間自107年8月起」「被告己○○犯罪時間自95年7月1日起至
    106年1月止，被告丁○○犯罪時間自106年1 月起，被告庚○○
    、被告甲○○犯罪時間自107年11月起 」等語，惟對於各被告
    個別之犯罪時間、行為及所指訴擴建之時間、範圍、土地地
    號及面積，仍未具體補正，原審乃於111年5月23日裁定命自
    訴人2人於裁定送達後5日內補正被告6人之具體犯罪事實即
    犯罪日、時、處所、方法，及用以證明犯罪事實之證據(原
    審卷二第349-351頁)，自訴人雖再於111年5月27日由其代理
    人提出「刑事自訴補充理由狀」，惟其內容仍與上開110年9
    月14日「刑事自訴補充理由狀」大致相同，就被告6人究係
    於何時、何地，以如何之方法著手實行488次竊佔行為或非
    法墾殖、占用、開發、經營或使用之行為？各次行為分別涉
    及何筆土地，以及占用、開發之面積為何？被告6人間就此4
    88次係單獨犯之或者共同犯之？其間有何犯意聯絡、行為分
    擔？除自訴人丙○○所有之上開9筆土地以外之土地，是否確
    屬山坡地保育利用條例或水土保持法所規範之山坡地？有何
    致生水土流失之虞？均付之闕如，並未具體敘明，亦無從依
    自訴人辛○○及其代理人提出之逢甲大學資訊工程學系專題報
    告、空拍圖、地籍圖、臺中市政府民政局行政裁處書或改制
    前臺中縣政府會勘紀錄（原審卷一第79-489、511、607、61
    5頁，原審卷二第311-313、396、399-401頁）予以特定，是
    本件被告6人被訴相關犯罪之日、時、處所、犯罪方法均有
    未明，犯罪事實猶不明確，顯有害於被告6人之實質防禦權
    ，已然欠缺法律上必備之程式，難認自訴人辛○○及其代理人
    已補正此部分起訴程式，程式即有未備。
　⒉依上所述，自訴人辛○○於109年9月21日對被告6人提起自訴，
    惟其自訴狀並未完整記載被告6人構成竊佔或違反山坡地保
    育條例、水土保持法之具體犯罪事實，經原審法院於111年5
    月23日裁定命自訴人辛○○於收受裁定送達後5日內補正完整
    具體事實及關連證據，自訴人辛○○雖於同年月27日由其代理
    人提出「刑事自訴補充理由狀」，然其內容仍未補正具體犯
    罪事實，是其提起自訴之法律上必備程式，即有欠缺，原審
    法院依前揭規定，判決諭知自訴不受理，經核於法並無不合
    。
三、本件自訴人等提起上訴，亦僅重複敘述上開自訴事實，並稱
    ：被告及參與人未經自訴人同意及擬具水土保持計畫送 請
    主管機關核定，擅自占用、開發、利用附表所列40筆地 號
    私有山坡地，開發興建大度山花園公墓之墓園，擅自陸續出
    售墓園之使用權與一般民眾，以每一門約6 萬元出售墓園使
    用權與購買民眾，供民眾土葬墳墓，依刑法第38條規定估算
    出售墓園使用權之平均每一坪犯罪所得22.33萬元，估算 出
    售墓園使用權之犯罪所得為所示703,523萬元（計算方廎如
    上訴理由狀附表），每門（坪）的永久管理費2-12萬元，依
    平均每門7萬元【（2萬+12萬)÷2】估算，平均每坪收取永久
    管理費為 2.33萬元之犯罪所得合計為73,409萬元 （2.33萬
    元/坪x31,506.1427坪），被告及參與人擅自占用、開發、
    利用系爭土地之犯罪所得合計776,932萬元（703,523萬 + 7
    3,409萬元）；原判決未對於自訴人丙○○、辛○○所提被告及
    參與人違反上開規定之證據以調查，亦不於判決理由加以論
    列為何不將被告及參與人之犯罪所得單獨宣告沒收或追徵其
    價額，合法發還被害人或沒入國庫，率行判決自訴不受理，
    爰依法提起上訴等語，另所臚列之證據除增列蘇清池商業生
    態系統—以葬業E公司為例（東海大學高階經營管理碩士在職
    專班研究所 碩士學位論文，105年5月，第20頁表3-1墓園及
    寶塔價位）作為其估算犯罪所得之依據外，均與其自訴狀、
    110年9月14日提出「刑事自訴補充理由狀」、111年5月27日
    「刑事自訴補充理由狀」提出之證據相同，仍未提出本案自
    訴之具體犯罪事實，其上訴指摘原判決未經調查，逕為不受
    理判決有所違誤，非有理由，應予駁回，並不經言詞辯論為
    之。另本案刑事聲明上訴狀當事人欄，雖併列高山公司、振
    美公司為參與人，惟原審並未裁定高山公司、振美公司為參
    與人，亦未就高山公司、振美公司為判決，此部分自非本院
    審判之範圍，上訴意旨容有誤會，併予敘明。
據上論斷，應依刑事訴訟法第372條、第368條，判決如主文。
中　　華　　民　　國　　111 　年　　11　　月　　30　　日
            刑事第十庭     審判長法　官   陳  宏  卿
                                 法　官   楊  陵  萍
                                 法　官   林  美  玲
以上正本證明與原本無異。
如不服本判決應於收受送達後20日內向本院提出上訴書狀，其未
敘述上訴理由者，並得於提起上訴後20日內向本院補提理由書（
均須按他造當事人之人數附繕本）「切勿逕送上級法院」。因疫
情而遲誤不變期間，得向法院聲請回復原狀。
                                 書記官   趙  郁  涵
　　　　　　　　　　　　　　　　 
中　　華　　民　　國　　111 　年　　11　　月　　30　　日
附表
編號 土地地號 重測前土地地號 1 臺中市○○區○○段00號 臺中市○○區○○○段000○000號 2 臺中市○○區○○段00號 臺中市○○區○○○段000○000號 3 臺中市○○區○○段00號 臺中市○○區○○○段000○000號 4 臺中市○○區○○段00號 臺中市○○區○○○段000○000號 5 臺中市○○區○○段00號 臺中市○○區○○○段000○000號 6 臺中市○○區○○段00號 臺中市○○區○○○段000○000號 7 臺中市○○區○○段00號 臺中市○○區○○○段000○000號 8 臺中市○○區○○段00號 臺中市○○區○○○段000○000號 9 臺中市○○區○○段00號 臺中市○○區○○○段000○000號 10 臺中市○○區○○段00號 臺中市○○區○○○段000○000號 11 臺中市○○區○○段00號 臺中市○○區○○○段000○000號 12 臺中市○○區○○段00號 臺中市○○區○○○段000○000號 13 臺中市○○區○○段00號 臺中市○○區○○○段000○0號 14 臺中市○○區○○段00號 臺中市○○區○○○段000○00號 15 臺中市○○區○○段00號 臺中市○○區○○○段000○00號 16 臺中市○○區○○段00號 臺中市○○區○○○段000號 17 臺中市○○區○○段00○0號 （自臺中市○○區○○段00號分割）  18 臺中市○○區○○段00○0號 （自臺中市○○區○○段00號分割）  19 臺中市○○區○○段00號 臺中市○○區○○○段000○0號 20 臺中市○○區○○段000號 臺中市○○區○○○段000○0號 21 臺中市○○區○○段000號 臺中市○○區○○○段000○00號 22 臺中市○○區○○段000號 臺中市○○區○○○段000○00號 23 臺中市○○區○○段000號 臺中市○○區○○○段000○00號 24 臺中市○○區○○段000號 臺中市○○區○○○段000○000號 25 臺中市○○區○○段000號 臺中市○○區○○○段000○000號 26 臺中市○○區○○段000號 臺中市○○區○○○段000○000號 27 臺中市○○區○○段000號 臺中市○○區○○○段000○00號 28 臺中市○○區○○段000號 臺中市○○區○○○段000○00號 29 臺中市○○區○○段000號 臺中市○○區○○○段000○000號 30 臺中市○○區○○段000號 臺中市○○區○○○段000○000號 31 臺中市○○區○○段000號 臺中市○○區○○○段000○000號 32 臺中市○○區○○段000號 臺中市○○區○○○段000○00號 33 臺中市○○區○○段000號 臺中市○○區○○○段000○00號 34 臺中市○○區○○段000號 臺中市○○區○○○段000○000號 35 臺中市○○區○○段000號 臺中市○○區○○○段000○000號 36 臺中市○○區○○段000號 臺中市○○區○○○段000○00號 37 臺中市○○區○○段000號 臺中市○○區○○○段000○000號 38 臺中市○○區○○段000號 臺中市○○區○○○段000○000號 39 臺中市○○區○○段000號 臺中市○○區○○○段000○000號 40 臺中市○○區○○段000號 臺中市○○區○○○段000○000號